---
title: "Estudo de Series Temporais: Descritiva"
author: "Gilberto Hida"
date: "2018"
output: 
  flexdashboard::flex_dashboard:
    vertical_layout: scroll
    smooth_scroll: TRUE
---

<style type="text/css">

.chart-title {  /* chart_title  */
   font-size: 20px;
</style>

<!-- ################################################# -->

```{r,echo=FALSE,include=FALSE}
################################### 0 - Limpeza
# removendo lixo da memoria
rm(list=ls())
set.seed(123)
```

```{r,echo=FALSE,results='hide',warning=FALSE,message=FALSE}
## 1 - Pacotes
options(repos=c(CRAN="http://vps.fmvz.usp.br/CRAN/"))
library(pacman)    # pacote para load das bibliotecas
p_load(stats)     #  Modelos ARIMA
p_load(agricolae)# testes
p_load(lmtest)    # testes de residuos
p_load(randtests) # pacotes de testes estatisticos
p_load(rms)       # pacote para stepwise
p_load(forecast)  # forecast
p_load(smooth)    # SMA - simple moving average
p_load(nnfor)     # neural networks for time series
p_load(urca)      # raizes unitarias

## pacotes graficos ##
p_load(ggplot2)   # grafico
p_load(ggthemes)  # grafico 
p_load(gridExtra) # Graficos em matrizes
p_load(plotly)    # interative graphics

## pacotes de manipulacao ##
p_load(lubridate) # tratamento de datas
p_load(plyr)     # empilhamento
p_load(magrittr)   # pipeline
p_load(dplyr)      # manipulacao de base
p_load(knitr)       # apresentacao
p_load(binomTools)   # extrai
p_load(vcd)          
p_load(DescTools)      # summary grafico
p_load(RODBC)          # conexao ODC
p_load(sqldf)          # sqldf
p_load(corrplot)       # correlacao
p_load(prais)
p_load(Metrics)
p_load(dummies)
p_load(reshape2)       # empilha as colunas usando uma flag

## Packages visual
p_load(flexdashboard)
p_load(DT)
```



```{r,echo=FALSE,warning=FALSE,fig.align='center',warning=FALSE,message=FALSE}
### carregando  datasets
p_load(datsets)
Serie <- AirPassengers

### Time series

DATA <- as.Date(Serie)  # tira a data
LIQUIDO <- as.numeric(Serie) # tira a observação

Base <- data.frame(DATA,LIQUIDO)

minimo <- min(ymd(Base$DATA))

Serie_Volume  <- ts(Base$LIQUIDO,start=c(year(minimo),month(minimo)),freq=12) # define a serie


### marcadores de ano e mes
Marcador_Mes  <- ordered(cycle(Serie_Volume))
Marcador_Ano  <- year(ymd(Base$DATA))

# Base final
Base %<>% cbind(Marcador_Mes,Marcador_Ano) %>% as.data.frame() 

rm(list=setdiff(ls(),c("Serie_Volume","Base")))
```

# Tendência {data-orientation=rows}

Row {.tabset .tabset-fade}
-------------------------------------
### Tendência
```{r,echo=FALSE,fig.height=8,fig.width=10,fig.align='center',warning=FALSE}

# Visualização
Grafico1 <- ggplot(Base,aes(x=ymd(DATA),y=LIQUIDO))+geom_line(colour="royalblue")
Grafico1 <- Grafico1+labs(title="Evolução do Volume",x="Data",y="R$")
Grafico1 <- Grafico1+geom_smooth(method=lm,colour="red")
ggplotly(Grafico1)
```


### Evolução Anual {data-commentary-width=400}
```{r,echo=FALSE,fig.height=8,fig.width=10,fig.align='center',warning=FALSE}

# adf <- adf.test(Serie_Volume)
# pp<- pp.test(Serie_Volume)
# kpss <- kpss.test(Serie_Volume,null="Level")

# corta a base de dados
Base_Tend <-Base

## min e max
Min_year <- min(Base_Tend$Marcador_Ano)
Max_year <- max(Base_Tend$Marcador_Ano)

Vetor_Beta <- NULL
Vetor_P_Valor <- NULL
for(k in Min_year:Max_year)
  {
  Base_Reg <- subset(Base_Tend,Marcador_Ano==k)
  Base_Reg <- cbind(seq=seq(1:nrow(Base_Reg)),Base_Reg) %>% as.data.frame()
  Regressao_Prais <- prais.winsten(LIQUIDO~seq,data=Base_Reg)
  
  Regressao_Prais %<>% as.list()
  
  Vetor_Beta[k-Min_year+1]<- Regressao_Prais[[1]][4]$coefficients[2,1]
  Vetor_P_Valor[k-Min_year+1] <- Regressao_Prais[[1]][4]$coefficients[2,4]
  }

Teste <- t.test(Vetor_Beta[-1])
#
 Media_Beta <- Teste$estimate
# IC_Beta <- Teste$conf.int[1:2]   # baixo valor de anos para fazer sentido o IC

# regressão de pais winstern em toda a base
 
 Base_Tend2 <- Base_Tend
 Base_Tend2 <- cbind(seq=seq(1:nrow(Base_Tend)),Base_Tend) %>% as.data.frame()
 Regressao_Prais <- prais.winsten(LIQUIDO~seq,data=Base_Tend2)
 Summario <- Regressao_Prais[[1]]
 
p_valor <- Summario$coefficients[2,4]
   
Grafico1A <- ggplot(Base,aes(x=ymd(DATA),y=LIQUIDO))+geom_line(colour="royalblue")
Grafico1A <- Grafico1A+labs(title="Evolução do volume",x="Data",y="R$")
Grafico1A <- Grafico1A+geom_smooth(data=Base,aes(x=ymd(DATA),y=LIQUIDO,color=factor(Marcador_Ano)),method=lm,se=FALSE) + guides("none")+theme(legend.position="none")

ggplotly(Grafico1A)
         
```



###  ACF e PACF
```{r,echo=FALSE,fig.height=8,fig.width=10,fig.align='center',warning=FALSE}
# uma ferramenta que auxilia na visualizacao da tendencia é a FAC. Um processo não estacionario apresenta lento decaimento de sua função de autocorrelacao                  

ggtsdisplay(Serie_Volume)

```

###  ACF
```{r,echo=FALSE,fig.height=8,fig.width=10,fig.align='center',warning=FALSE}

ggAcf(Serie_Volume)
```



### Testes para tendência estocastica ADF

```{r,echo=FALSE,fig.height=8,fig.width=10,fig.align='center',warning=FALSE}
#Teste  ADF Ho: Existe raiz unitaria
Teste_ADF <- ur.df(Serie_Volume,type = "trend",lags = 12,selectlags = "BIC")
Teste_ADF
```

### Testes para tendência estocastica KPSS
```{r,echo=FALSE,fig.height=8,fig.width=10,fig.align='center',warning=FALSE}
# Teste KPSS Ho: Serie Estacionaria
Teste_KPSS <- ur.kpss(Serie_Volume,type="tau",lags="long")
Teste_KPSS

```

### Testes para tendência estocastica PP
```{r,echo=FALSE,fig.height=8,fig.width=10,fig.align='center',warning=FALSE}
# Phillips Peron Ho: Existe raiz unitaria
Teste_pp <- ur.pp(Serie_Volume,type="Z-tau",model="trend",lags="long")
Teste_pp
```

# Sazonalidade {data-orientation=rows}

Row {.tabset .tabset-fade}
-------------------------------------

### Box Plot 

```{r,echo=FALSE,fig.height=5,fig.width=10,fig.align='center',warning=FALSE}

# visualizacao do boxplot
grafico2<-ggplot(Base, aes(x = as.factor(Marcador_Mes), y = LIQUIDO, fill=as.factor(Marcador_Mes)))
grafico2 <- grafico2+ geom_boxplot()
grafico2 <- grafico2+labs(title="Variabilidade ao longo dos meses",x="Mes",y="Volume")
grafico2 <- grafico2+ guides(fill = "none")
ggplotly(grafico2)
```


### Plot por ano

```{r,echo=FALSE,fig.height=5,fig.width=10,fig.align='center',warning=FALSE}

# visualizacao do boxplot
ggseasonplot(Serie_Volume)
```


### plot por mês
```{r,echo=FALSE,fig.height=5,fig.width=10,fig.align='center',warning=FALSE}

# visualizacao do boxplot
ggmonthplot(Serie_Volume)
```




Row {.tabset .tabset-fade}
-------------------------------------
### Sem Tendência

```{r,echo=FALSE,fig.height=5,fig.width=10,fig.align='center',warning=FALSE}
rm(list=setdiff(ls(),c("Base","Serie_Volume")))


# retirar a tendencia
Serie_Volume_Diff <- diff(Serie_Volume,1)

# verificando a diferenciação
# plot.ts(Serie_Volume_Diff,col="royalblue",main=" volume sem a tendência")

#ggtsdisplay(Serie_Volume_Diff)

# nova base diferenciada

Data_Diff <-  as.Date(Serie_Volume_Diff)
Marcador_Mes  <- as.factor(ordered(cycle(Serie_Volume_Diff)))
Marcador_Ano <- as.factor(year(Data_Diff))
Liquido_Diff <- as.numeric(Serie_Volume_Diff)



Base_Diff  <- data.frame(x = seq(1:length(Liquido_Diff)),Liquido_Diff=Liquido_Diff,Data_Diff,Marcador_Mes,Marcador_Ano)

Min_year <- min(as.numeric(as.character(Base_Diff$Marcador_Ano)))
Max_year <- Base_Diff$Marcador_Ano %>% as.character() %>% as.numeric() %>% max()

# visualizacao do boxplot
grafico2<-ggplot(Base_Diff, aes(x = as.factor(Marcador_Mes), y = Liquido_Diff, fill=as.factor(Marcador_Mes)))
grafico2 <- grafico2+ geom_boxplot()
grafico2 <- grafico2+labs(title="Variabilidade - Serie diferenciada",x="Mes",y="Volume")
grafico2 <- grafico2+ guides(fill = "none")
ggplotly(grafico2)

```


### Modelos Regressivos

```{r,echo=FALSE,fig.height=5,fig.width=10,fig.align='center',warning=FALSE}
# modelo de sazonalidade
## modelo ciclic0
formula <- "Liquido_Diff~x+sin(2*pi*x/12)+cos(2*pi*x/12)+sin(4*pi*x/12)+cos(4*pi*x/12)"
Modelo_1 <- glm(data=Base_Diff,formula, family=gaussian)

minimo <- min(ymd(as.Date(Base_Diff$Data_Diff)))
 fit <- ts(fitted(Modelo_1),start=c(year(minimo),month(minimo)),freq=12)

ts.plot(cbind(Serie_Volume_Diff,fit),col=c(1,2), main="ajuste com GLM")

```

 

### Detalhes da Regressão com componentes ciclicos

```{r,echo=FALSE,fig.height=5,fig.width=10,fig.align='center',warning=FALSE}
Sumario <- summary(Modelo_1)
Resultados <- Sumario[["coefficients"]] %>% as.data.frame()

kable(Resultados,align="c")
```

***
O ajuste de uma regressão com componentes ciclicos confirma a hipotese de componentes sazonais na receita.

### Detalhes da Regressão com Dummies

```{r,echo=FALSE,fig.height=5,fig.width=10,fig.align='center',warning=FALSE}
rm(list=setdiff(ls(),c("Base_RECEITA","Serie_Volume","Base_Diff")))
# Modelo com dummies

Base_Aux <- Base_Diff
Teste <- dummy(Base_Aux$Marcador_Mes,sep='_')   # Create Dummies Variables
Base_Aux <- data.frame(Base_Aux,Teste)          # concatenate with before base

names_base <- setdiff(names(Base_Aux),c("x","Marcador_Mes","Data_Diff","Marcador_Ano","Marcador_Mes_12"))
Base_Reg2 <- Base_Aux[names_base]
formula <- "Liquido_Diff~."
Modelo_2 <- glm(data=Base_Reg2,formula, family=gaussian)
regressao <- summary(Modelo_2)

# results of the regression

Resultados2 <- regressao[["coefficients"]] %>% as.data.frame()

Predito <- predict(Modelo_2)
R2 <- 1-var(Base_Reg2$Liquido_Diff-Predito)/var(Base_Reg2$Liquido_Diff)
kable(Resultados2,align = "c")
```


Row {.tabset .tabset-fade}
-------------------------------------
### Sazonalidade - Retornos

Classicamente é comum o uso de séries de retorno para análise de comportamento atípico  na série. Usamos tal decomposição para analise da sazonalidade.

```{r,echo=FALSE,fig.height=5,fig.width=10,fig.align='center',warning=FALSE}


data_Inicial <- Serie_Volume  %>% time() %>% as.numeric() %>% date_decimal() %>%  as.Date() 
minimo_data <- data_Inicial %>% min()

retornos <- NULL
for(k in 2: length(Serie_Volume))
{
  retornos[k] <- Serie_Volume[k]/Serie_Volume[k-1] 
}

retornos2 <- NULL
for(k in 2: length(Serie_Volume))
{
  retornos2[k] <-log(retornos[k],base=exp(1))
}

serie_retornos <- ts(retornos2,start = c(year(minimo_data),month(minimo_data)),freq=12)



### marcadores de ano e mes
Marcador_Mes  <- month(ymd(data_Inicial[-1]))
Marcador_Ano  <- year(ymd(data_Inicial[-1]))

# Base final
Base_Retornos1 <- data.frame(data_Inicial[-1],retornos_ln=retornos2[-1],Marcador_Mes,Marcador_Ano) 

Base_Retornos <- data.frame(x=1:nrow(Base_Retornos1),Base_Retornos1)
names(Base_Retornos) <- c("x","data_inicial","retornos_ln","Marcador_Mes","Marcador_Ano")
```


```{r,echo=FALSE,fig.height=5,fig.width=10,fig.align='center',warning=FALSE}

# visualizacao do boxplot

grafico2<-ggplot(Base_Retornos, aes(x = as.factor(Marcador_Mes), y = retornos_ln, fill=as.factor(Marcador_Mes)))
grafico2 <- grafico2+ geom_boxplot()
grafico2 <- grafico2+labs(title="Variabilidade dos log dos retornos",x="Mes",y="log do retorno")
grafico2 <- grafico2+ guides(fill = "none")
ggplotly(grafico2)
```


### Modelos Regressivos

```{r,echo=FALSE,fig.height=5,fig.width=10,fig.align='center',warning=FALSE}
# modelo de sazonalidade
## modelo ciclic0
formula <- "retornos_ln~x+sin(2*pi*x/12)+cos(2*pi*x/12)+sin(4*pi*x/12)+cos(4*pi*x/12)"
Modelo_1 <- glm(data=Base_Retornos,formula, family=gaussian)

minimo <- min(ymd(as.Date(Base_Retornos$data_inicial)))

 fit <- ts(fitted(Modelo_1),start=c(year(minimo),month(minimo)),freq=12)

ts.plot(cbind(serie_retornos,fit),col=c(1,2), main="ajuste com GLM")

```

### Detalhes da Regressão com componentes ciclicos

```{r,echo=FALSE,fig.height=5,fig.width=10,fig.align='center',warning=FALSE}
Sumario <- summary(Modelo_1)
Resultados <-  Sumario[["coefficients"]] %>% as.data.frame()
kable(Resultados,align="c")
```

***
O ajuste de uma regressão com componentes ciclicos confirma a hipotese de componentes sazonais na receita.

### Detalhes da Regressão com Dummies

```{r,echo=FALSE,fig.height=5,fig.width=10,fig.align='center',warning=FALSE}
rm(list=setdiff(ls(),c("Base_RECEITA","Serie_Volume","Base_Diff","serie_retornos","Base_Retornos")))
# Modelo com dummies

Base_Aux <- Base_Retornos
Teste <- dummy(Base_Retornos$Marcador_Mes,sep='_')   # Create Dummies Variables
Base_Aux <- data.frame(Base_Retornos,Teste)          # concatenate with before base

names_base <- setdiff(names(Base_Aux),c("x","Marcador_Mes","Marcador_Ano","Marcador_Mes_12"))
Base_Reg2 <- Base_Aux[names_base]
formula <- "retornos_ln~."
Modelo_2 <- glm(data=Base_Reg2,formula, family=gaussian)
regressao <- summary(Modelo_2)

# results of the regression

Resultados2 <- regressao[["coefficients"]] %>% as.data.frame()

Predito <- predict(Modelo_2)
R2 <- 1-var(Base_Reg2$retornos_ln-Predito)/var(Base_Reg2$retornos_ln)
kable(Resultados2,align = "c")
```


  
