---
title: "Estudo de Series Temporais: Preditiva"
author: "gsh87"
date: "2018"
output: 
  flexdashboard::flex_dashboard:
    vertical_layout: scroll
    smooth_scroll: TRUE
---

<style type="text/css">

.chart-title {  /* chart_title  */
   font-size: 20px;
</style>

<!-- ################################################# -->

```{r,echo=FALSE,include=FALSE}
################################### 0 - Limpeza
# removendo lixo da memoria
rm(list=ls())
set.seed(123)
```

```{r,echo=FALSE,results='hide',warning=FALSE,message=FALSE}
## 1 - Pacotes
options(repos=c(CRAN="http://vps.fmvz.usp.br/CRAN/"))
library(pacman)    # pacote para load das bibliotecas
p_load(stats)     #  Modelos ARIMA
p_load(agricolae)# testes
p_load(lmtest)    # testes de residuos
p_load(randtests) # pacotes de testes estatisticos
p_load(rms)       # pacote para stepwise
p_load(forecast)  # forecast
p_load(smooth)    # SMA - simple moving average
p_load(nnfor)     # neural networks for time series
p_load(urca)      # raizes unitarias
p_load(nnfor)     # neural networks for time series
## pacotes graficos ##
p_load(ggplot2)   # grafico
p_load(ggthemes)  # grafico 
p_load(gridExtra) # Graficos em matrizes
p_load(plotly)    # interative graphics

## pacotes de manipulacao ##
p_load(lubridate) # tratamento de datas
p_load(plyr)     # empilhamento
p_load(magrittr)   # pipeline
p_load(dplyr)      # manipulacao de base
p_load(knitr)       # apresentacao
p_load(binomTools)   # extrai
p_load(vcd)          
p_load(DescTools)      # summary grafico
p_load(RODBC)          # conexao ODC
p_load(sqldf)          # sqldf
p_load(corrplot)       # correlacao
p_load(prais)
p_load(Metrics)
p_load(dummies)
p_load(reshape2)       # empilha as colunas usando uma flag

## Packages visual
p_load(flexdashboard)
p_load(DT)
```



```{r,echo=FALSE,warning=FALSE,fig.align='center',warning=FALSE,message=FALSE}
### carregando  datasets
p_load(datsets)
Serie <- AirPassengers

### Time series

DATA <- as.Date(Serie)  # tira a data
LIQUIDO <- as.numeric(Serie) # tira a observação

Base <- data.frame(DATA,LIQUIDO)

minimo <- min(ymd(Base$DATA))

Serie_Volume  <- ts(Base$LIQUIDO,start=c(year(minimo),month(minimo)),freq=12) # define a serie


### marcadores de ano e mes
Marcador_Mes  <- ordered(cycle(Serie_Volume))
Marcador_Ano  <- year(ymd(Base$DATA))

# Base final
Base %<>% cbind(Marcador_Mes,Marcador_Ano) %>% as.data.frame() 

rm(list=setdiff(ls(),c("Serie_Volume","Base")))
```

<!-- ################################################# -->



# Modelos de Previsão {data-orientation=rows}

Para a construção dos modelos de previsão, estudamos três famílias de modelos: ETS - Suazivação Exponencial, SMA - Médias Moveis e ARIMA (no fundo os modelos possuem uma relação de contido entre eles).

Row {.tabset .tabset-fade}
-------------------------------------

### ETS

```{r,echo=FALSE,fig.height=5,fig.width=10,fig.align='center',warning=FALSE,include=FALSE}
#### split of bases
tamanho <- length(Serie_Volume)
tamanho_aprendizado <- tamanho-6
tamanho_teste <- tamanho-tamanho_aprendizado

# extraction date of the time serie
mts <- as.numeric(time(Serie_Volume))
## 'POSIXct, POSIXt' object
Serie_Data <- date_decimal(mts) %>% as.Date()

# learning  
serie_aprendizado <- Serie_Volume[1:tamanho_aprendizado] %>% ts(start=c(year(Serie_Data[1]),month(Serie_Data[1])),freq=12)

# validation
serie_teste <- Serie_Volume[(tamanho_aprendizado+1):tamanho] %>% ts(start=c(year(Serie_Data[tamanho_aprendizado+1]),month(Serie_Data[tamanho_aprendizado+1])),freq=12)


```


```{r,echo=FALSE,fig.height=5,fig.width=10,fig.align='center',warning=FALSE}
# modelo ETS
Modelo_Ets <- ets(serie_aprendizado)
predito_ETS <- forecast(Modelo_Ets,h=6,level=95)
serie_predita_ETS <- predito_ETS$mean
serie_upper_ETS <- predito_ETS$upper 
serie_lower_ETS <- predito_ETS$lower 

# real
datas_estimadas <- serie_teste %>% time() %>% as.numeric() %>% date_decimal() %>% as.Date()
valor_real <- as.matrix(serie_teste)

# predict
valor_predito <- as.matrix(serie_predita_ETS)

# confidence interval
valor_ic_inf <- as.matrix(serie_lower_ETS)[,1] %>% as.numeric()
valor_ic_sup <- as.matrix(serie_upper_ETS)[,1] %>% as.numeric()

#Base for graphic
base_grafico1 <- data.frame(datas_estimadas,valor_real,valor_predito,valor_ic_inf=valor_ic_inf,valor_ic_sup=valor_ic_sup) %>% mutate(Erro_relativo = (valor_real-valor_predito)/valor_real)


Grafico4 <- ggplot(data=base_grafico1,aes(x=datas_estimadas)) +                               geom_line(aes(y=valor_real,colour="valor_real")) +
            geom_line(aes(y=valor_predito,colour="valor_predito")) +
            geom_line(aes(y=valor_ic_inf,colour="limite inferior"),linetype=2)+
            geom_line(aes(y=valor_ic_sup,colour="limite superior"),linetype=2)+
            scale_color_manual("",
                               breaks=c("valor_real","valor_predito","limite inferior","limite superior"),
                               values=c("red","black","yellow","royalblue"))+
            labs(title="Realizado vs Predito",x="tempo",y="R$")
ggplotly(Grafico4)

```


### Resultados da Predição

```{r,echo=FALSE,fig.height=5,fig.width=10,fig.align='center',warning=FALSE,include=FALSE}
# ERRO da PREDICAO MAPE: Mean Absolute porcentil Errors

ERRO_Medio <- mape(serie_teste,serie_predita_ETS)*100
ERRO1 <- paste(round(ape(serie_teste,serie_predita_ETS)*100,2),"%",sep="")
Resultados_ETS <-data.frame(data=datas_estimadas,serie_teste,serie_predita_ETS,valor_ic_inf,valor_ic_sup,erro_porc=ERRO1) 

```

```{r,echo=FALSE,fig.height=5,fig.width=10,fig.align='center',warning=FALSE}
kable(Resultados_ETS,align = "c")
```


### Conclusões: ETS

Usando um modelo ETS para predizer a receita mensal obtemos um erro médio de `r paste(round(ERRO_Medio,2),"%",sep="")`.

<!-- ################################################# -->
Row {.tabset .tabset-fade}
-------------------------------------

### Modelos SMA

Rodamos modelos SMA com ordens de 1 até 12 passos, os resultados são:

```{r,echo=FALSE,fig.height=5,fig.width=10,fig.align='center',warning=FALSE}
rm(list=setdiff(ls(),c("serie_aprendizado","serie_teste","Resultados_ETS","Serie_Volume","Base")))
require(smooth)


vector_AIC <- NULL
vector_BIC <- NULL
vector_iteracao <- NULL
for(i in 1:12)
{
    Modelo_SMA <- sma(serie_aprendizado,order=i)
    vector_AIC[i] <-Modelo_SMA[["ICs"]][1]
    vector_BIC[i] <-Modelo_SMA[["ICs"]][3]
    vector_iteracao[i] <-i
    Matriz_AJUSTES <-data.frame("Passo"=vector_iteracao,"AIC"=vector_AIC,"BIC"=vector_BIC) 
}

 Modelo_SMA <- sma(serie_aprendizado,order=NULL)
kable(Matriz_AJUSTES,align = "c")
```


Assim nota-se que o modelo SMA de ordem `r Modelo_SMA[["model"]]` é o mais adequado e portanto a classe SMAnão é valida.

### SMA de ordem 5

```{r,echo=FALSE,fig.height=5,fig.width=10,fig.align='center',warning=FALSE}
 Modelo_SMA <- sma(serie_aprendizado,order=5)

# quality of the ajust
serie_predita <- Modelo_SMA$fitted

# extraction date of the time serie
serie_data_fit <- serie_aprendizado %>% time() %>% as.numeric() %>% date_decimal() %>%  as.Date()

#value
valor_real <- as.matrix(serie_aprendizado)
valor_predito <- as.matrix(serie_predita)

# R2
R2 <- 1-var(valor_real-valor_predito)/var(valor_real)

#MAPE
mape_SMA <- mape(valor_real,valor_predito)*100

#graphic
base_grafico5 <- data.frame(data=serie_data_fit,valor_real,valor_predito)
Grafico5 <- ggplot(base_grafico5,aes(x=data))+
            geom_line(aes(y=valor_real,colour="valor_real"))+
            geom_line(aes(y=valor_predito,colour="valor_predito"))+
            scale_color_manual("",
                               breaks=c("valor_real","valor_predito"),
                               values=c("red","royalblue"))+
            labs(title="Realizado vs Predito (ajuste)",x="tempo",y="R$")
ggplotly(Grafico5)
```



### Predição com o SMA

```{r,echo=FALSE,fig.height=5,fig.width=10,fig.align='center',warning=FALSE}


predito_sma <- forecast(Modelo_SMA,h=6,level=95)
serie_predita_sma <- predito_sma$mean

# Results

#date of the serie
data_predito_sma <- serie_teste %>% time() %>% as.numeric() %>% date_decimal() %>% as.Date()

# values
valor_predito_sma <- as.matrix(serie_predita_sma)[,1] %>% as.numeric()
valor_real_sma <- as.matrix(serie_teste)


#graphic
base_grafico6 <- data.frame(data=data_predito_sma,valor_predito_sma,valor_real_sma) %>% mutate(erro=paste(round(100*(valor_predito_sma-valor_real_sma)/valor_real_sma,2)),"%",sep="")


Resultados_SMA <- base_grafico6

grafico6 <- ggplot(base_grafico6,aes(x=data))+
            geom_line(aes(y=valor_real_sma,colour="valor_real"))+
            geom_line(aes(y=valor_predito_sma,colour="valor_predito"))+
            scale_color_manual("",
                               breaks=c("valor real","valor_predito"),
                               values=c("red","royalblue"))+
            labs(title="Realizado vs Predito",x="Data",y="R$")
ggplotly(grafico6)

## MAPE
mape_SMA_predict <- mape(valor_real_sma,valor_predito_sma)*100
```

O modelo usando SMA obtém uma MAPE de `r paste(round(mape_SMA_predict,2),"%",sep="")`.

### Resultados da Predição
```{r,echo=FALSE,fig.height=5,fig.width=10,fig.align='center',warning=FALSE}
ERRO_Medio_2 <- mape(valor_real_sma,valor_predito_sma)*100
ERRO2 <- paste(round(ape(valor_real_sma,valor_predito_sma)*100,2),"%",sep="")
Resultados_SMA <-data.frame(data = data_predito_sma,valor_real_sma,valor_predito_sma,erro_porc=ERRO2) 
kable(Resultados_SMA,align='c')
```


<!-- ################################################# -->
Row {.tabset .tabset-fade}
-------------------------------------

### Modelos ARIMA

```{r,echo=FALSE,fig.height=5,fig.width=10,fig.align='center',warning=FALSE,include=FALSE}
rm(list=setdiff(ls(),c("serie_aprendizado","serie_teste","Resultados_ETS","Resultados_SMA","Serie_Volume","Base")))

Modelo_arima <- auto.arima(serie_aprendizado)
Sumario <- summary(Modelo_arima)
#kable(Sumario,align = "c")
```


```{r,echo=FALSE,fig.height=5,fig.width=10,fig.align='center',warning=FALSE}


# quality of the ajust
serie_predita <- Modelo_arima$fitted

#extract date of the time serie
data_arima <- serie_aprendizado %>% time() %>% as.numeric() %>% date_decimal() %>% as.Date()

# values
valor_real_fit <- as.matrix(serie_aprendizado)
valor_predito_fit <- as.matrix(serie_predita)

base_grafico7 <- data.frame(data=data_arima,valor_real=valor_real_fit,valor_predito=valor_predito_fit)
grafico7 <- ggplot(base_grafico7,aes(data))+
            geom_line(aes(y=valor_real,colour="valor real"))+
            geom_line(aes(y=valor_predito,colour="valor predito"))+
            scale_color_manual("",
                               breaks=c("valor real","valor predito"),
                               values=c("red","royalblue"))+
            labs(title="Real vs Previsto (Ajuste)",x="Data",y="R$")
ggplotly(grafico7)

# R2
R2 <- 1-var(valor_real_fit-valor_predito_fit)/var(valor_real_fit)
  
# MAPE
mape_arima_fit <- mape(valor_real_fit,valor_predito_fit)*100
```

### Predições com ARIMA

```{r,echo=FALSE,fig.height=5,fig.width=10,fig.align='center',warning=FALSE}

predito_arima <- forecast(Modelo_arima,h=6,level=95)

serie_predito_arima <- predito_arima$mean
serie_ic_lower <- predito_arima$lower[,1]
serie_ic_upper <- predito_arima$upper[,1]


# results
# date
data_arima_pred <- serie_teste %>% time() %>% as.numeric() %>% date_decimal() %>% as.Date()

#values
valor_real_pred <- as.matrix(serie_teste)
valor_predito <- as.matrix(serie_predito_arima)
valor_ic_inf <- as.matrix(serie_ic_lower)
valor_ic_sup <- as.matrix(serie_ic_upper)

#graphic
base_grafico8 <- data.frame(data=data_arima_pred,valor_real=valor_real_pred,valor_predito=valor_predito,valor_ic_inf,valor_ic_sup) %>%  mutate(erro=paste(round(100*(valor_real_pred-valor_predito)/valor_real_pred,2),"%",sep=""))

grafico8 <- ggplot(base_grafico8,aes(data))+
            geom_line(aes(y=valor_real,colour="valor_real"))+
            geom_line(aes(y=valor_predito,colour="valor_predito"))+
            geom_line(aes(y=valor_ic_inf,colour="ic inf"),linetype=2)+
            geom_line(aes(y=valor_ic_sup,colour="ic sup"),linetype=2)+
            scale_color_manual("",
                               breaks=c("valor_real","valor_predito","ic inf","ic sup"),
                               values=c("black","royalblue","green","red"))+
            labs(title="Real vs Previsto",x="Data",y="R$")
ggplotly(grafico8)

#mape
mape_arima_pred <- mape(serie_teste,serie_predito_arima)*100

Resultados_ARIMA <-base_grafico8 
```


### Resultados da Predição
```{r,echo=FALSE,fig.height=5,fig.width=10,fig.align='center',warning=FALSE}
kable(Resultados_ARIMA,align='c')

```



### Erros em função do passo

```{r,echo=FALSE,fig.height=5,fig.width=10,fig.align='center',warning=FALSE, include=FALSE}
k=1
Funcao_ARIMA <- function(tamanho_previsao=6,Serie_Volume)
{
  Base_Resultados2 <- NULL
  for(k in 2:tamanho_previsao)
  {
    # split of  the base
    #### split of bases
    tamanho <- length(Serie_Volume)
    tamanho_aprendizado <- tamanho-k
    tamanho_teste <- k
    
    # extraction date of the time serie
    mts <- as.numeric(time(Serie_Volume))
    ## 'POSIXct, POSIXt' object
    Serie_Data <- date_decimal(mts) %>% as.Date()
    
    # learning  
    serie_aprendizado <- Serie_Volume[1:tamanho_aprendizado] %>% ts(start=c(year(Serie_Data[1]),month(Serie_Data[1])),freq=12)
    
    # validation
    serie_teste <- Serie_Volume[(tamanho_aprendizado+1):tamanho] %>% ts(start=c(year(Serie_Data[tamanho_aprendizado+1]),month(Serie_Data[tamanho_aprendizado+1])),freq=12)    
    
    # modelo ARIMA
    Modelo_ARIMA <- auto.arima(serie_aprendizado)
    predito_ARIMA <- forecast(Modelo_ARIMA,h=tamanho_teste,level=95)
    serie_predita_ARIMA <- predito_ARIMA$mean
    
    # real
    datas_estimadas <- serie_teste %>% time() %>% as.numeric() %>% date_decimal() %>% as.Date()
    valor_real <- as.matrix(serie_teste)
    
    # predict
    valor_predito <- as.matrix(serie_predita_ARIMA)
    
    
    # metrics of quality of predict
    ERRO_Medio <- mape(serie_teste,serie_predita_ARIMA)*100
    ERRO <- ape(serie_teste,serie_predita_ARIMA)*100
    Maximo_Erro <- max(ERRO)
    Minimo_Erro <- min(ERRO)
    Vetor_Metricas <- data.frame(Qts_Previsoes=k,ERRO_Medio,Maximo_Erro,Minimo_Erro)
    
    if(k==2){
      Base_Resultados2 <- Vetor_Metricas
    } else
    {
      Base_Resultados2 <- rbind(Base_Resultados2,Vetor_Metricas)
    }
  }
  return(Base_Resultados2)
}

Resultados_ARIMA2 <- Funcao_ARIMA(10,Serie_Volume)

Grafico2 <- ggplot(Resultados_ARIMA2,aes(x=Qts_Previsoes))+
  geom_line(aes(y=ERRO_Medio,colour="ERRO_Medio"))+
  geom_line(aes(y=Maximo_Erro,colour="Maximo_Erro"))+
  geom_line(aes(y=Minimo_Erro,colour="Minimo_Erro"))+
  scale_color_manual("",breaks=c("ERRO_Medio","Maximo_Erro","Minimo_Erro"),                            values=c("red","royalblue","yellow"))+
  labs(title="Erros" ,x="Número de Predições",y="%")
ggplotly(Grafico2) 
```


### Conclusões sobre o ARIMA

O ajuste de um modelo ARIMA com drift, obtemos sobre os dados ajustados um $R^{2}$ de  `r R2`. O MAPE é de `r paste(round(mape_arima_fit,2),"%",sep="")`.





Row {.tabset .tabset-fade}
-------------------------------------
### MLP - AJUSTE

```{r,echo=FALSE,fig.height=5,fig.width=10,fig.align='center',warning=FALSE}
modelo_MLP <- mlp(Serie_Volume,hd=3,reps=3)
plot(modelo_MLP)

## ajust
fit <- modelo_MLP$fitted
```

### MLP AJUSTE e REAL
```{r,echo=FALSE,fig.height=5,fig.width=10,fig.align='center',warning=FALSE}
ts.plot(fit,Serie_Volume,col=c("blue","red"),main="AJUSTE")
legend("topright",legend=c("fit","real"),lty=1:1,col=c("blue","red"))

```


### MLP Predição
```{r,echo=FALSE,fig.height=5,fig.width=10,fig.align='center',warning=FALSE}


#######################3 mlp


modelo_rede_original <- mlp(serie_aprendizado,hd=3,reps=3)
predito_mlp_original <- forecast(modelo_rede_original,h=6,level=95)
predito <- predito_mlp_original$mean
valor_real <- as.matrix(serie_teste)



#Dates
Data_maxima_aprendida <- as.Date(serie_aprendizado) %>% max()
sequencia <- seq(as.Date((Data_maxima_aprendida)), by = "month", length.out = 7)
sequencia <- sequencia[2:7]

## dataframe with results
Erro <- paste(round(ape(valor_real,predito)*100,2),"%",sep="")
Resultados_MLP <- data.frame(Data = sequencia,
                         Predito = predito,
                         Real=valor_real) %>% mutate(ERRO_MLP=Erro)

Grafico3 <- ggplot(Resultados_MLP,aes(x=Data))+
            geom_line(aes(y=Predito,color="Predito"))+
            geom_line(aes(y=Real,color="Real"))+
            scale_color_manual("",
                               breaks=c("Predito","Real"),
                               values=c("royalblue","green"))+
            labs(title="Real vs Previsto",x="Data",y="R$")
ggplotly(Grafico3)

```

### Tabela com as Predições

```{r,echo=FALSE,fig.height=5,fig.width=10,fig.align='center',warning=FALSE}
datatable(Resultados_MLP)
```

<!-- ################################################# -->
Row {.tabset .tabset-fade}
-------------------------------------

### Resultados Finais

Para os três tipos de modelos rodados temos:
```{r,echo=FALSE,fig.height=5,fig.width=10,fig.align='center',warning=FALSE}
rm(list=setdiff(ls(),c("serie_aprendizado","serie_teste","Resultados_ETS","Resultados_SMA","Resultados_ARIMA","Resultados_MLP")))

# final base

base_final <- data.frame(data=Resultados_SMA$data,
                         Real=Resultados_ETS$serie_teste,
                         ETS=Resultados_ETS$serie_predita,
                         SMA=Resultados_SMA$valor_predito_sma,
                         ARIMA=Resultados_ARIMA$valor_predito,
                         MLP=Resultados_MLP$Predito,
                         Erro_ETS=Resultados_ETS$erro_porc,
                         Erro_SMA=Resultados_SMA$erro,
                         Erro_ARIMA=Resultados_ARIMA$erro,
                         Erro_MLP=Resultados_MLP$ERRO_MLP)
# Mapes
ETS <- paste(round(mape(base_final$Real,base_final$ETS)*100,3),"%",sep="")
SMA <- paste(round(mape(base_final$Real,base_final$SMA)*100,3),"%",sep="")
ARIMA <- paste(round(mape(base_final$Real,base_final$ARIMA)*100,3),"%",sep="")
MLP <- paste(round(mape(base_final$Real,base_final$MLP)*100,3),"%",sep="")

Mapes <- data.frame(ETS,SMA,ARIMA,MLP)


# graphics
Base_Aux <- base_final[c("data","Real","ETS","SMA","ARIMA","MLP")] 
Base_Aux2 <- melt(Base_Aux,id="data") %>% mutate(tamanho=rep(4,30))

grafico9 <- ggplot(Base_Aux2,aes(x=data,y=value))+
            geom_point(aes(shape=variable,colour=variable,size=variable))+
            theme(legend.title=element_blank())+
            labs(title="Real vs Predito",x="Data",y="R$")
ggplotly(grafico9)

```

